【裁判字號】    95,簡上,1252
【裁判日期】    951227
【裁判案由】    偽造文書
【裁判全文】
臺灣高雄地方法院刑事判決            95年度簡上字第1252號
上  訴  人  甲○○
即  被  告
                      號2樓之1
選任辯護人  鄧國璽律師
上列上訴人因偽造文書案件，不服本院95年度簡上字第1252號中
華民國95年8 月31日刑事簡易判決（聲請簡易判決處刑案號：95
年度偵字第1458號），提起上訴，本院管轄第二審之合議庭判決
如下：
    主  文
原判決撤銷。
甲○○連續行使偽造私文書，處有期徒刑月，如易科罰金，以
銀元佰元即新台幣玖佰元折算壹日。緩刑貳年，並應自判決確
定日起陸個月內向台灣高雄地方法院檢察署指定之公益團體、地
方自治團體或社區提供捌拾小時之義務勞務。緩刑期內付保護管
束。
    事  實
一、甲○○係設於高雄市三民區○○○路207 號之「行政院國軍
    退除役官兵輔導委員會高雄榮民技術中心」（以下稱高勞中
    心）第二工程隊副技師兼業務承辦人，平日負責高勞中心承
    攬之工程業務。緣民國86年9 月11日高勞中心向桃園縣政府
    標得「桃園縣政府自立精忠國宅合建水電工程」，因其中部
    分工程係由「右昇工程有限公司」（以下稱右昇公司）向高
    勞中心所分包承攬，從而右昇公司乃同意該公司派駐該工地
    之主任李弘裕等人同時兼任高勞中心工地人員，藉以減少高
    勞中心之成本支出，遂同時在高勞中心內置有「工地負責人
    李弘裕」等印章，以備日後使用之需。詎甲○○明知李弘裕
    僅係負責前開工程工地監督等業務，實際上並非高勞中心編
    制內之人員、無權製作高勞中心內部相關公文等情事，竟基
    於偽造文書之概括犯意，竟以委託不知情之業務助理黃增玲
    依其口述或寫好之草稿內容謄寫簽呈、再由其本人盜用上揭
    「工地負責人李弘裕」之印章、逕以李弘裕名義具名上呈之
    方式，先後於87年3 月22日偽造「桃園縣政府自立精忠合建
    國宅水電工程Ｂ區工作費」第一次比價案簽呈、及於87年3
    月9 日偽造「桃園縣政府自立精忠合建國宅水電工程」施工
    預算書簽呈等私文書，復由甲○○等人核章後層報不知情之
    高勞中心主任林鈞宏核可而行使之，足生損害於李弘裕本人
    及高勞中心對工程業務控管監督之正確性。
二、案經法務部調查局桃園縣調查站移請台灣桃園地方法院檢察
    署，呈報台灣高等法院檢察署令轉臺灣高雄地方法院檢察署
    檢察官偵查後聲請逕以簡易判決處刑。
    理  由
壹、關於本件證據能力之意見：
    按被告以外之人於審判外之陳述，雖不符前4 條之規定，而
    經當事人於審判程序同意作為證據，法院審酌該言詞陳述或
    書面陳述作成時之情況，認為適當者，亦得為證據；又當事
    人、代理人或辯護人於法院調查證據時，知有第159 條第1
    項不得為證據之情形，而未於言詞辯論終結前聲明異議者，
    視為有前項之同意，刑事訴訟法第159 條之5 定有明文。查
    證人李弘裕、黃增玲於案發後，除經法務部調查局桃園縣調
    查站人員加以詢問外，另由檢察官依法傳訊而具結證述。渠
    2 人該等審判外陳述性質上屬於傳聞證據，且無刑事訴訟法
    第159 條之1 至之4 明定之例外情形，依法原不具證據能力
    。然參以此等陳述既經檢察官、上訴人即被告甲○○（以下
    稱被告）暨其辯護人等明知有第159 條第1 項不得為證據之
    情形，猶未於言詞辯論終結前聲明異議，本院復審酌該等陳
    述作成之外部情況並無不當，揆諸前揭法條說明，本院自得
    逕以前開證據方法採為認定事實之依據。
貳、實體部分：
  一、前揭犯罪事實，業經證人李弘裕、黃增玲先後於法務部調
      查局桃園縣調查站及偵查中證述屬實，並有前開偽造之簽
      呈2 份在卷可稽，復據被告於本院審理中坦認上情不諱，
      足認被告自白核與事實相符，堪予採信。查本件被告所偽
      造之簽呈乃係作為高勞中心內部下級單位對上級單位請求
      核准如擬辦內容之意思表示，性質上自屬刑法所規範之私
      文書無訛。是被告以前揭方式偽造簽呈後持之行使，業已
      該當刑法行使偽造私文書之罪。職是，本件事證明確，被
      告前揭犯行洵堪認定，應依法論科。
  二、本案相關之法律比較適用：
      按行為後法律有變更者，適用行為時之法律。但行為後之
      法律有利於行為人者，適用最有利於行為人之法律，刑法
      第2 條第1 項定有明文。查被告於前開行為後，刑法第41
      條、第56條及第74條業經總統於94年2 月2 日修正公布，
      並依刑法施行法第10條之1 規定自95年7 月1 日施行。職
      是，本件自應就被告行為前、後相關法律有修正者，依前
      揭規定加以比較適用。茲分別說明如下：
    (一)本件被告行為後，刑法第56條關於連續犯之規定業經刪除
      ，此一修正雖非犯罪構成要件之變更，但顯已影響行為人
      刑罰之法律效果，自屬法律變更。經查：被告先後2 次行
      使偽造私文書，主觀上顯係基於同一犯意，客觀上逐次實
      施數次行為而具連續性，進而侵害同性質之法益，惟因其
      各次行為依一般社會健全觀念，在時間差距上，可以分開
      ，在刑法評價上各具獨立性，每次行為皆可獨立成罪，是
      依修正前刑法第56條本得適用連續犯規定而論以一罪，並
      得加重其刑至二分之一，惟因修正後刑法刪除前開連續犯
      規定，以致被告前揭數次構成要件行為須依法分別論以數
      罪而併罰之，依新法第2 條第1 項規定比較新、舊法之結
      果，仍以行為時、即修正前刑法第56條之規定較有利於被
      告。故本件應依修正前刑法第56條作為被告論罪科刑之基
      礎。
    (二)修正前刑法第41條第1 項前段原規定：「犯最重本刑為5
      年以下有期徒刑以下之刑之罪，而受6 個月以下有期徒刑
      或拘役之宣告，因身體、教育、職業、家庭之關係或其他
      正當事由，執行顯有困難者，得以1 元以上3 元以下折算
      一日，易科罰金。」，且被告行為時之易科罰金折算標準
      ，依修正前罰金罰鍰提高標準條例第2 條前段（現已刪除
      ）之規定，本係就其原定數額提高為100 倍折算1 日，故
      被告行為時之易科罰金折算標準乃以銀元3 百元折算1 日
      ，經折算後應以新臺幣9 百元折算為1 日。惟修正後刑法
      第41條第1 項前段則改以：「犯最重本刑為5 年以下有期
      徒刑以下之刑之罪，而受6 個月以下有期徒刑或拘役之宣
      告者，得以新臺幣1 千元、2 千元或3 千元折算一日，易
      科罰金。」，乃就易科罰金折算標準予以提高。從而比較
      修正前、後所定易科罰金折算標準，當以修正前規定較有
      利於被告，故應依刑法第2 條第1 項前段，適用行為時、
      即修正前刑法第41條第1 項前段規定，以定其易科罰金折
      算標準。
    (三)此外，修正前刑法第74條第1 項第2 款原規定前受有期徒
      刑以上刑之宣告，執行完畢或赦免後，5 年以內未曾受有
      期徒刑以上刑之宣告者，得宣告緩刑，且依修正前刑法第
      93條第1 項規定，緩刑期間內得付保護管束，另於同法第
      75條規定僅須於緩刑期間內更故意犯罪、或緩刑前故意犯
      罪，而在緩刑其內受有期徒刑以上之宣告者，即可撤銷緩
      刑。修正後刑法第74條除維持前述宣告刑之限制外，另改
      以「未曾因故意犯罪受有期徒刑以上刑之宣告者」即可宣
      告緩刑，並增列同條第2 項規定法院得課予被告一定之負
      擔，惟同法第75條則規定須行為人於「緩刑期內因故意犯
      他罪，而在緩刑期內受不得易科罰金之有期徒刑以上刑之
      宣告確定」或「緩刑前因故意犯他罪，而在緩刑期內受不
      得易科罰金之有期徒刑以上刑之宣告確定」，方得撤銷緩
      刑，且須於於判決確定後6 月以內始可為之。綜此以觀，
      修正後刑法針對緩刑雖增列法院得課予被告一定義務之負
      擔，然此舉乃係協助被告於緩刑期間內徹底糾正其犯行，
      藉以貫徹緩刑宣告之目的，此外更同時放寬宣告緩刑之要
      件，且限制撤銷緩刑之要件，避免因社會非難程度較輕之
      過失犯、及惡性輕微或偶發性犯罪之行為人因此喪失改過
      自新之機會。準此，茲就修正前、後刑法緩刑相關規定加
      以合併比較，本院乃認應以修正後規定較有利於被告（最
      高法院95年第8 次刑事庭會議結論亦採同一見解），故應
      依刑法第2 條第1 項但書，適用裁判時、即修正後刑法緩
      刑相關規定作為應否宣告緩刑之依據。
  三、核被告甲○○所為，係犯刑法第216 、第210 條之行使偽
      造私文書罪。被告盜用印章之舉乃係偽造私文書之階段行
      為；且其偽造私文書後復持以行使，偽造之低度行為應為
      行使之高度行為所吸收，均不另論罪。又被告利用不知情
      之黃增玲為其撰寫上開簽呈，為間接正犯。再者，被告先
      後2 次行使偽造私文書之犯行，時間緊接、方法類似，所
      犯係構成要件相同之罪，顯係基於概括犯意反覆為之，應
      依修正前刑法第56條規定論以一罪，並加重其刑。原審以
      被告罪證明確，予以論罪科刑，固非無見。惟按，盜用他
      人真正印章所蓋之印文，並非偽造印章之印文，不在刑法
      第219 條所定必須沒收之列，最高法院48年台上字第113
      號、48年台上字第1533號分別著有判例。查本件被告乃係
      盜用右昇公司所刻製「工地負責人李弘裕」之印章，該印
      章既屬真正，原判決竟將盜用上開真正印章所為之印文2
      枚逕依刑法第219 條規定予以沒收，顯屬於法有違。職是
      ，本件被告以原審量刑過輕、請求緩刑為由提起本件上訴
      ，雖無理由，然原判決既有上述可議之處，自應由本院撤
      銷改判。爰審酌被告之素行、犯罪動機及手段，其初於偵
      查及原審調查時雖矢言否認犯行，嗣於本院審理中則坦認
      全部犯行不諱，且態度良好、頗具悔意等一切情狀，量處
      如主文所示之刑，並依修正前刑法第41條第1 項前段規定
      諭知易科罰金折算標準，以資懲儆。此外，被告前未曾受
      有期徒刑以上刑之宣告，此有臺灣高等法院被告前案紀錄
      表1 件在卷可稽，茲念其僅因一時失慮，以致誤罹刑章，
      諒以經此起訴、審判程序，理當知所警惕，信無再犯之虞
      。另參以被告之子韓政甫因罹患癌症、經實施手術後現正
      持續接受治療一節，有卷附高雄榮民總醫院診斷證明書1
      份可證，足見被告現時確有照顧家庭之實際需要，故本院
      乃認前開所宣告之刑以暫不執行為適當，併予諭知緩刑2
      年，以啟自新。然審酌被告前揭所為乃破壞社會文書信用
      秩序，雖未造成明顯侵害，然為促使其日後得以知曉尊重
      法治之觀念，本院乃認除前開緩刑宣告外，另有賦予被告
      一定負擔之必要，遂併予諭知被告應自判決確定日起6 個
      月內，向台灣高雄地方法院檢察署指定之公益團體、地方
      自治團體或社區提供80小時之義務勞務，另依刑法第93條
      第1 項第2 款規定宣告在緩刑期內付保護管束，俾能由觀
      護人予以適當督促，並發揮附條件緩刑制度之立意及避免
      短期自由刑執行所肇致之弊端，以期符合本件緩刑目的。
      另本件被告所偽造之前開簽呈2 紙，業因行使交付而非屬
      其所有，至該簽呈上「工地負責人李弘裕」印文2 枚亦非
      偽造之印文，業如前述，故均不予宣告沒收。
  四、另查，檢察官聲請簡易判決處刑意旨雖未論以被告所犯刑
      法第216 條、第210 條之行使偽造私文書罪，然此部份核
      與聲請意旨所論盜用印章罪具有實質上一罪關係，本院自
      得一併審酌，附此敘明。
據上論斷，應依刑事訴訟法455 條之1 第1 項、第3 項、第369
條第1 項前段、第364 條、第299 條第1 項前段，刑法第2 條第
1 項、第216 條、第210 條、第74條第1 項第2 款、第2 項第5
款、第93條第1 項第2 款，修正前刑法第56條、第41條第1 項前
段，修正前罰金罰鍰提高標準條例第2 條，判決如主文。
中    華    民    國    95    年    12    月    27    日
                  刑事第四庭  審判長法官 郭玫利
                                    法官 林意芳
                                    法官 陳明呈
以上正本證明與原本無異。
不得上訴。
中    華    民    國    96    年    1     月    2     日
                                  書記官 林明忠
附錄本判決論罪科刑之法條：
中華民國刑法第216條（行使偽造變造或登載不實之文書罪）
行使第210 條至第215 條之文書者，依偽造、變造文書或登載不
實事項或使登載不實事項之規定處斷。
中華民國刑法第210條（偽造變造私文書罪）
偽造、變造私文書，足以生損害於公眾或他人者，處5 年以下有
期徒刑。


司法院資訊處製作；財團法人民間司法改革基金會備份。
